ACORDAO-COMPLETO-2423488

ACÓRDÃO 8706/2021 ATA 20/2021 - PRIMEIRA CÂMARA

VISTOS, relatados e discutidos estes autos de ato de Pensão Militar, submetido à apreciação deste Tribunal para fins de registro, nos termos do inc. III do art. 71 da Constituição Federal de 1988, ato esse cadastrado e disponibilizado ao TCU por intermédio do Sistema e-Pessoal, na forma dos arts. 2º e 4º da Instrução Normativa TCU 78/2018,
ACORDAM os Ministros do Tribunal de Contas da União, reunidos em Sessão da 1ª Câmara, diante das razões expostas pelo Relator e com fundamento nos arts. 1º, inciso V, e 39, inciso II, ambos da Lei 8.443/92, c/c o art. 259, inciso II, do Regimento Interno, em:
9.1. considerar ilegal o ato de reversão da pensão militar instituída por José Adelário Barreto em favor de Maria Julieta Barreto Burgos (ato nº 78247/2019, peça 12) , negando-lhe o registro correspondente, nos termos do § 1º do art. 260 do Regimento Interno desta Corte de Contas;
9.2. dispensar a devolução dos valores indevidamente recebidos de boa-fé, até a data da ciência deste Acórdão, com base no Enunciado 106 da Súmula da Jurisprudência do TCU;
9.3. determinar ao órgão de origem que:
9.3.1. comunique à interessada o inteiro teor deste Acórdão, com fundamento nos arts. 71, inciso IX, da Constituição Federal, e 262 do Regimento Interno desta Corte de Contas, no prazo de 15 (quinze) dias, contados a partir da ciência da presente deliberação, e, após, faça cessar os pagamentos decorrentes do ato ora impugnado, sob pena de responsabilidade solidária da autoridade administrativa omissa;
9.3.2. alerte a interessada no sentido de que o efeito suspensivo proveniente da interposição de eventuais recursos, caso não providos, não a exime da devolução dos valores indevidamente percebidos após a notificação;
9.3.3. envie a esta Corte de Contas, no prazo de 30 (trinta) dias, por cópia, comprovante de que a interessada teve ciência desta deliberação;
9.3.4. dê ciência à interessada acerca de seu o direito à opção por uma das duas pensões militares que atualmente percebe e, a depender da providência por ela adotada, emita novo ato de pensão, livre da irregularidade apontada, submetendo-o ao TCU, no prazo de trinta dias, consoante os arts. 262, § 2º, do Regimento Interno do TCU, e 19, § 3º, da Instrução Normativa TCU 78/2018;
9.4. determinar à Sefip que:
9.4.1. acompanhe o cumprimento das determinações elencadas nos itens 9.3.1 a 9.3.4 deste Acórdão; e
9.4.2. arquive os autos.

Pessoal: Atos de Pensão militar da unidade emissora MINISTÉRIO DA DEFESA-COMANDO DA AERONÁUTICA (VINCULADOR), enviados ao TCU pela unidade de controle interno Centro de Controle Interno da Aeronáutica para fins de análise e julgamento.

Primeira Câmara

Comando da Aeronáutica.

3. Interessada: Maria Julieta Barreto Burgos, CPF XXX.357.687-XX.

13.1. Ministros presentes: Walton Alencar Rodrigues (Presidente), Benjamin Zymler, Vital do Rêgo e Jorge Oliveira.
13.2. Ministro-Substituto presente: Augusto Sherman Cavalcanti (Relator).

ACORDAO-COMPLETO-2490410

Acórdão de Relação 13156/2021 - Primeira Câmara

Acórdão de Relação

AUGUSTO SHERMAN

Cuidam os autos de ato de Pensão Militar, submetido à apreciação deste Tribunal para fins de registro, nos termos do inc. III do art. 71 da Constituição Federal de 1988, ato esse cadastrado e disponibilizado ao TCU por intermédio do Sistema e-Pessoal, na forma dos arts. 2º e 4º da Instrução Normativa TCU 78/2018.
2.	A unidade técnica, ao analisar os fundamentos legais da concessão bem como as informações prestadas pelo órgão do controle interno e os argumentos apresentados pela interessada quando de sua oitiva, lavrou a instrução constante da peça 14, adiante parcialmente transcrita, com eventuais ajustes de forma:
"INTRODUÇÃO
1. Trata-se de ato de pensão militar, submetido, para fins de registro, à apreciação do Tribunal de Contas da União (TCU) , de acordo com o art. 71, inciso III, da Constituição Federal.  Os atos foram cadastrados e disponibilizados ao TCU por intermédio do Sistema e-Pessoal, na forma do art. 2º e 4º da Instrução Normativa TCU 78/2018.
EXAME TÉCNICO
2. Os procedimentos para exame, apreciação e registro de atos de pessoal encontram-se estabelecidos na Instrução Normativa TCU 78/2018 e na Resolução TCU 206/2007. Essas normas dispõem que os atos de pessoal disponibilizados por meio do e-Pessoal devem ser submetidos previamente a críticas automatizadas, com base em parâmetros predefinidos.
3. As críticas das informações cadastradas na etapa de coleta do ato foram elaboradas e validadas levando-se em conta as peculiaridades de cada ato. Os itens verificados nessa etapa são inerentes a dados cadastrais, fundamentos legais, mapa de tempo, ficha financeira, assim como eventuais ocorrências de acumulação. Trata-se de verificações abrangentes, minuciosas e precisas e sem a necessidade de ação humana e, portanto, menos suscetível a falhas. As críticas aplicadas estão discriminadas no sistema, no Menu e-Pessoal, opção 'Crítica', que podem ser acessadas mediante concessão de perfil específico a servidores do TCU responsáveis pela análise.
4. Além das críticas automatizadas, há verificação humana adicional no caso de haver alertas do sistema ou informações não formatadas, como esclarecimentos do gestor ou do controle interno.  
5. As críticas também consideram os registros do Sistema Integrado de Administração de Recursos Humanos (Siape) . O Siape disponibiliza informações atualizadas sobre as parcelas que integram os proventos, diferentemente, portanto, do e-Pessoal, que informa as parcelas no momento do registro do ato. 
6. Essa confrontação com o Siape fornece uma visão atual e verdadeira da situação, o que permite descaracterizar irregularidades e inconsistências que, embora constantes do e-Pessoal, já foram corrigidas.
7. As verificações detectadas nos atos encontram-se discriminadas na aba de pendências de cada ato no sistema e-Pessoal, bem como nos espelhos dos atos contemplados por esta instrução.
Exame das Constatações
8. A instrução inicial da Sefip foi para o ato em estudo foi pela ilegalidade, peça 02, pelo que se segue:
'Ato: 78247/2019 - Interessado: JOSE ADELARIO BARRETO - CPF: XXX.297.037-XX 14.1. Beneficiário: MARIA JULIETA BARRETO BURGOS - CPF: XXX.357.687-XX - Filho (a) 14.2. Parecer do Controle Interno: considerar o ato Legal. 14.3. Constatação e análise: 14.3.1. Indício de acumulação de benefício. O beneficiário MARIA JULIETA BARRETO BURGOS acumula o benefício com outra Pensão Militar ou de Ex-combatente (SISAC-10637508- 08-1999-000863-7) após 31/8/2001 (MP-2215/2001) .'
9. O parecer do Ministério Público junto ao TCU foi pela ilegalidade do ato, conforme transcrição do parecer do Procurador Marinus Eduardo De Vries Marsico, peça 03:
'Já quanto ao segundo ato (de nº 78247/2019) , a Sefip alerta sobre um indício de irregularidade, que seria a acumulação de benefícios pela beneficiária MARIA JULIETA BARRETO BURGOS, mas sem especificar qual seria esse outro benefício e sem justificar adequadamente a referida irregularidade. A esse respeito, em consulta aos sistemas disponíveis ao Tribunal, verificamos que a interessada acumula o recebimento da pensão militar em análise, instituída pelo seu pai, com outra pensão militar instituída por seu marido, o Sr. Luiz Carlos Burgos. Neste caso, convém salientar que o art. 29 da Lei 3.765/1960, com a redação dada pela Medida Provisória 2.215-10, de 31/8/2001, permite a acumulação de uma pensão militar com os proventos de disponibilidade, reforma, vencimento ou aposentadoria, ou de uma pensão militar com a de outro regime, mas não a acumulação de duas pensões militares, de maneira que a acumulação em tela se encontra ilegal.' (grifo nosso) 
10. O Ministro Relator, por sua vez, determinou, por meio do Despacho, peça 04, o retorno dos autos à Sefip para oitiva da interessada, conforme transcrição abaixo:  
'10.Ante o exposto e com fulcro no art. 157 do Regimento Interno, restituo os autos à Sefip para realização de oitiva da Sra. Maria Julieta Barreto Burgos (CPF XXX.357.687-XX) com vistas a que, no prazo de quinze dias, apresente defesa, se assim o desejar, sobre a percepção acumulada de duas pensões militares, a instituída por seu genitor, Sr. José Adelario Barreto (CPF: XXX.297.037-XX) , e a instituída por seu cônjuge (Sr. Luiz Carlos Burgos, CPF 027.587.417- 68) , em desacordo com o art. 29 da Lei 3.765/1960, nos termos da redação dada pela Medida Provisória 2.215-10, de 31/8/2001. 
11. À Sefip, para que destaque destes autos o ato da Sra. Maria Julieta Barreto Burgos (CPF XXX.357.687-XX)  a fim de realizar a oitiva da interessada acerca das conclusões da unidade técnica e do Ministério Público junto ao TCU.'
11. Esta unidade técnica realizou a oitiva da Maria Julieta Barreto Burgos (CPF XXX.357.687-XX) , peça 05, e passa a analisar a resposta da mesma, peça 08, transcrita a seguir:
'No uso das garantias constitucionais do contraditório e da ampla defesa, venho me manifestar e apresentar possíveis esclarecimentos. Sobre a percepção acumulada de duas pensões militares, tendo como referência a interpretação da Medida Provisória 2.215-10 de 31/08/2001, entendo não mais poder dividir a Pensão da Aeronáutica deixada pelo meu pai, com ALZIMAR SOUZA DE REZENDE, pessoa essa que na minha visão, nuca teve união estável com meu saudoso genitor, Cel. JOSÉ ADELÁRIO BARRETO. Sou uma senhora idosa de 81 anos, portadora de Doenças Crônicas (CID 10 110; CID 10 M15; CID 10 E03) , tenho despesas com plano de saúde, medicamentos, entre outras. Sei que não poderei contar com a Pensão da Aeronáutica em questão. Levando em consideração o ato nº 78247/2019, que cita o Art. 29 da Lei 3.765/1960 e 'permite a acumulação de uma pensão militar com a de outro regime', humildemente peço que seja restabelecida a Pensão Civil, Matrícula SIAPE 3688771, concedida no ano de 1999, e que foi suspensa no ano passado, 2019.'
12. Pela leitura da defesa da interessada, verifica-se ela reconhece o acúmulo indevido dos benefícios, sendo os mesmos apresentados a seguir e contracheque anexados às peças 10 e 11: 
	Titular (nome) 
	Sit.
	Valor (R$) 
	Espécie

	Maria Julieta Barreto Burgos
	Ativo
	14.480,68
	Pensão militar da Aeronáutica

	Maria Julieta Barreto Burgos
	Ativo
	28.584,98
	Pensão militar da Marinha

13. Assim, pelo exposto entende-se que a interessada deve optar por um dos benefícios de pensão militar, uma vez que a situação em tela contraria o inciso I do art. 29 da lei 3.765/60, in verbis: 
'Art. 29. É permitida a acumulação: (Redação dada peça Medida provisória nº 2.215-10, de 31.8.2001) 
I - de uma pensão militar com proventos de disponibilidade, reforma, vencimentos ou aposentadoria;'
   
14. A interessada, em sua defesa, solicita ainda que o TCU reestabeleça a Pensão Civil, Matrícula SIAPE 3688771, concedida no ano de 1999, e que se encontra suspensa desde 2019. Cabe ressaltar que tal atribuição não é desta Corte, devendo a interessada entrar em contato com o órgão responsável pela aludida pensão civil.
CONCLUSÃO 
15. A abrangência e a profundidade das verificações levadas a efeito fundamentam convicção de ilegalidade do ato. Assim, cabe proposta no sentido de que seja considerado ilegal, negando-lhe o registro. 
PROPOSTA DE ENCAMINHAMENTO 
16. Ante o exposto, com fundamento no art. 71, inciso III, da Constituição Federal, no art. 1º, inciso V, e art. 39, incisos I e II, da Lei 8.443/1992, no art. 260 do Regimento Interno do Tribunal de Contas da União, propõe-se considerar ILEGAL o ato em estudo, negando-lhe o registro e determinando ao Comando da Aeronáutica o que se segue: 
a) no prazo de 15 (quinze) dias, a contar da ciência desta Deliberação, abstenha-se de realizar pagamentos decorrentes do ato impugnado, sujeitando-se a autoridade administrativa omissa à responsabilidade solidária, nos termos do art. 262, caput, do Regimento Interno/TCU; 
b) dê ciência, no prazo de 15 (quinze) dias, a contar do recebimento da notificação deste Acórdão, à Sra. Maria Julieta Barreto Burgos, encaminhando a este Tribunal, no prazo de 30 (trinta dias) , comprovante da referida ciência; 
c) alerte a Sra. Maria Julieta Barreto Burgos que o efeito suspensivo proveniente da interposição de possíveis recursos perante o TCU não a exime da devolução dos valores percebidos indevidamente após a respectiva notificação, caso os recursos não sejam providos.
d) esclarecer à unidade de origem, com supedâneo no art. 262, § 2º, do Regimento Interno, que a concessão considerada ilegal poderá prosperar mediante a emissão e o encaminhamento a este Tribunal de novo ato concessório, escoimado das irregularidades apontadas nestes autos; 
e) apresente à Sra. Maria Julieta Barreto Burgos o direito à opção por 01 (um) dos benefícios de pensão militar dos 02 (dois) que estão sendo pagos atualmente."
3.	Em seu pronunciamento regimental, o Ministério Público junto a esta Casa, neste ato representado pelo Procurador Marinus Eduardo de Vries Marsico, manifestou-se de acordo com o encaminhamento alvitrado pela unidade técnica (peça 16) .
É o Relatório.

não há.

Procurador Marinus Eduardo de Vries Marsico.

PESSOAL. PENSÃO MILITAR. ACUMULAÇÃO INDEVIDA DE BENEFÍCIOS (DUAS PENSÕES MILITARES). ILEGALIDADE E NEGATIVA DO CORRESPONDENTE REGISTRO. DETERMINAÇÕES. POSSIBILIDADE DE OPÇÃO PELO BENEFÍCIO MAIS VANTAJOSO. CIÊNCIA.

PENSÃO MILITAR (PMIL)

Secretaria de Fiscalização de Integridade de Atos e Pagamentos de Pessoal e de Benefícios Sociais (Sefip).

Cuidam os autos de ato de Pensão Militar, submetido à apreciação deste Tribunal para fins de registro, nos termos do inc. III do art. 71 da Constituição Federal de 1988, ato esse cadastrado e disponibilizado ao TCU por intermédio do Sistema e-Pessoal, na forma dos arts. 2º e 4º da Instrução Normativa TCU 78/2018.
2.	Diante dos elementos constantes dos autos e da legislação pertinente, concordo com a sinalização da unidade instrutiva, ratificada pelo Ministério Público junto a esta Casa, quanto à presença de ilegalidade no ato de reversão da pensão militar instituída por José Adelário Barreto em favor de Maria Julieta Barreto Burgos, tendo em vista a identificação de que esta última, além do referido benefício instituído por seu falecido pai (peça 10) , também percebe outra pensão militar, instituída por seu falecido marido (peça 11 - referente ao ato Sisac nº 10637508-08-1999-000863-7/1999, autuado no TC-Processo 001.400/2002-3 e considerado legal na sessão de 28/11/2002 da 2ª Câmara) , o Sr. Luiz Carlos Burgos, extrapolando, portanto, os limites de acumulação estabelecidos pelo art. 29 da Lei 3.765/1960, na redação a ele conferida pela Medida Provisória 2.215-10/2001 (sob cuja vigência verificou-se, em 30/3/2014 - vide peça 18 -, o óbito da beneficiária da ordem anterior que deu ensejo ao ato de reversão ora examinado) , conforme reconhecido pela própria interessada (peça 8) e consoante reiterada jurisprudência desta Corte (tais como, apenas para citar alguns exemplos, da 1ª Câmara os Acórdãos 8411/2020, Relator Ministro-Substituto Weder de Oliveira, 8586/2020, Relator  Ministro Vital do Rêgo, e 8153/2021, de minha relatoria; e na 2ª Câmara os Acórdãos 2124/2021, Relator Ministro Raimundo Carreiro, 5920/2021, Relator Ministro Aroldo Cedraz, e 7648/2021, Relator  Ministro-Substituto Marcos Bemquerer Costa) .
3.	Assim, o ato de pensão militar constante da peça 12 não poderá prosperar nos moldes em que concedido, sem prejuízo de que novo ato seja encaminhado ao Tribunal para oportuna deliberação, sendo que, na hipótese, o saneamento do ato dependerá da opção da interessada por uma das duas pensões militares que atualmente percebe. 
4.	Considerando tratar-se de ilegalidade relacionada a processo de concessão, perfilho o entendimento de que o julgamento proposto não implica a obrigatoriedade de ressarcimento das importâncias indevidamente recebidas de boa-fé, até a data do conhecimento desta deliberação pelo órgão concedente, razão pela qual julgo aplicável o Enunciado 106 da Súmula de Jurisprudência do deste Tribunal.
5.	Destaco que o ato de pensão militar constante destes autos foi disponibilizado ao TCU há menos de 5 (cinco) anos, não lhe sendo aplicável, assim, a nova orientação do STF consubstanciada no RE 636.553/RS.
6.	Consigno, por fim, alinhar-me ao entendimento externado pela Sefip, quanto a não incumbir a esta Corte o eventual reestabelecimento da Pensão Civil - Matrícula Siape 3688771, devendo a interessada buscar a solução para tal aspecto junto ao órgão responsável pelo referido benefício.
	Dessa forma, proponho que o Tribunal aprove o Acórdão que ora submeto à deliberação deste Colegiado.
TCU, Sala das Sessões, em 15 de junho de 2021.
AUGUSTO SHERMAN CAVALCANTI 
Relator